ACORDAO-COMPLETO-2568154

ACÓRDÃO 10/2023 ATA 1/2023 - PRIMEIRA CÂMARA

Vistos, relatados e discutidos estes autos que tratam de representação formulada pelo Ministério Público junto ao Tribunal de Contas da União, noticiando irregularidades em bloqueio de recursos financeiros do Ministério da Educação; 
ACORDAM os Ministros do Tribunal de Contas da União, reunidos em sessão da 1ª Câmara, com fulcro no artigo 1º, inciso II, da Lei 8.443/1992, e nos artigos 237, inciso I, do Regimento Interno do TCU, diante das razões expostas pelo relator, em: 
9.1. conhecer da representação;
9.2. considerar prejudicada a análise da medida cautelar requerida, por perda de objeto;
9.3. dar ciência da deliberação ao representante, à 1ª Câmara de Coordenação e Revisão do Ministério Público Federal (MPF) , à Secretaria de Macroavaliação Governamental (Semag) , ao Ministério da Educação e à Junta de Execução Orçamentária, por meio da Secretaria de Orçamento Federal do Ministério da Economia (ME) .

REPRESENTAÇÃO. Representação do MPTCU acerca de possíveis irregularidades em bloqueio de recursos para o Ministério da Educação, acarretando prejuízos no pagamento de médicos residentes de hospitais federais e bolsistas da Capes

Primeira Câmara

Coordenação de Aperfeiçoamento de Pessoal de Nível Superior; Ministério da Economia; Ministério da Educação.

3. Interessados/Responsáveis:
3.1. Responsáveis: Ministério da Economia; Ministério da Educação.

13.1. Ministros presentes: Benjamin Zymler (na Presidência), Walton Alencar Rodrigues (Relator) e Jorge Oliveira.
13.2. Ministro-Substituto convocado: Weder de Oliveira.

WALTON ALENCAR RODRIGUES

Adoto, como relatório, instrução elaborada pela Secretaria de Controle Externo da Educação, da Cultura e do Desporto:
INTRODUÇÃO 
Tratam os autos de representação formulada nos termos do art. 81, inciso I, da Lei 8.443/1992 (LOTCU) , e do art. 237, inciso VII, do Regimento Interno do TCU (RITCU) pelo Subprocurador-Geral Lucas Rocha Furtado, membro do Ministério Público junto ao Tribunal de Contas da União (MPTCU) , "com o propósito de que o Tribunal, no cumprimento de suas competências constitucionais de controle externo de natureza contábil, financeira, orçamentária, operacional e patrimonial da administração pública federal, decida pela adoção das medidas necessárias a apurar a notícia de que o Ministério da Educação (MEC) está sem recursos para pagar médicos residentes de hospitais federais e bolsistas da Coordenação de Aperfeiçoamento de Pessoal de Nível Superior (CAPES) , bem como apurar a notícia de que Universidades federais não terão dinheiro para pagar conta de luz e água este mês em flagrante desrespeito ao preceito constitucional do direito social à educação" (peça 1) .
Como se verá adiante, a proposta desta subunidade técnica será pelo conhecimento da representação e a realização de oitiva prévia (art. 276, § 2º, do RITCU) do Ministério da Educação (MEC) e da Junta de Execução Orçamentária, por meio da Secretaria de Orçamento Federal do Ministério da Economia (ME) , bem como a realização de diligências.
Aspectos Preliminares
Em resumo, no documento é relatada situação de conhecimento público que vem sendo noticiada na imprensa nos últimos dias, quanto ao chamado "corte" (ou contingenciamento, ou bloqueio ou limitação) de recursos de diversos órgãos vinculados ao MEC, citando-se as 110 Instituições Federais de Ensino (IFEs, 69 Universidades, 38 Institutos Federais de Educação, Ciência e Tecnologia, dois Centros Federais de Educação Tecnológica e o Colégio Pedro II) , a CAPES e, relativamente ao programa de médicos residentes, os hospitais universitários.
Nesse sentido, o membro do parquet de contas apresentou as matérias jornalísticas de peças 2 e 3, cujas manchetes são, respectivamente, "Universidades federais não terão dinheiro para pagar conta de luz e água este mês" e "MEC está sem verbas para pagar residentes e bolsistas".
Fazendo referência aos textos, menciona-se que "a falta de dinheiro para educação poderá ocasionar ainda este mês o não pagamento de 14 mil médicos residentes de hospitais federais e de 100 mil bolsistas da Coordenação de Aperfeiçoamento de Pessoal de Nível Superior (Capes) ", consignando-se que "não há dúvidas de que esse cenário prejudicará a população" e que "há notícias de que Universidades Federais não terão dinheiro nem para pagar conta de luz e água do corrente mês diante dos cortes do Governo Federal".
No entendimento da autoridade, "os fatos denunciados nas matérias jornalísticas envolvem flagrante desrespeito aos imperativos constitucionais referentes à educação. O referido direito, bem como o correspondente dever do Estado e de seus agentes em sua atuação têm suporte em diversos dispositivos constitucionais", destacando-se os arts. 6º, 205, 206, em especial o inciso VII, 208, grifando-se o seu inciso VIII e § 2º, da Constituição Federal.
Nesse quadro, é mencionado que é "obrigatória atuação do TCU, a fim de que se proceda à devida e minuciosa apuração dos fatos denunciados com penalização dos responsáveis", ponderando-se que (grifos inseridos) "o caso ora em consideração encerra as condições necessárias e suficientes para que, com base no que dispõe o artigo 276, caput, do Regimento Interno do TCU, seja adotada medida cautelar, até que o Tribunal decida sobre o mérito da questão, no sentido de se determinar ao Presidente Jair Bolsonaro que adote as medidas necessárias para que sejam imediatamente suspensos os bloqueios de recursos para o Ministério da Educação (MEC) , diante da possibilidade de não pagamento dos compromissos assumidos ainda no corrente mês (dezembro/2022) relacionados às despesas de conta de água e luz, bem como ao pagamento de médicos residentes de hospitais federais e de bolsistas da Coordenação de Aperfeiçoamento de Pessoal de Nível Superior (Capes) ".
Para o Subprocurador-Geral, "estão evidentemente presentes, neste caso, o fumus boni iuris e o periculum in mora, traduzidos no desrespeito aos preceitos constitucionais concernentes à educação e ao trabalho, na afronta aos princípios administrativos constitucionais aplicáveis à matéria, no fundado receio de ocorrer grave lesão ao interesse público e no risco de ineficácia de tardia decisão de mérito".
Ainda, menciona-se que o MPTCU "possui legitimidade para formular representações a esse Tribunal, que os argumentos fáticos e jurídicos foram apresentados em linguagem clara e objetiva e que seguem, em anexo, os inteiros teores das matérias jornalísticas referenciadas".
Pedidos
Face ao exposto, requer-se que se conheça da representação para que o Tribunal, no cumprimento de suas competências constitucionais de controle externo de natureza contábil, financeira, orçamentária, operacional e patrimonial da administração pública federal (peça 1, p. 7) :
decida pela adoção das medidas necessárias a apurar a notícia de que o Ministério da Educação (MEC) está sem recursos para pagar médicos residentes de hospitais federais e bolsistas da Coordenação de Aperfeiçoamento de Pessoal de Nível Superior (Capes) , bem como apurar a notícia de que Universidades federais não terão dinheiro para pagar conta de luz e água este mês em flagrantes desrespeito ao preceito constitucional do direito social à educação; 
fazendo-se presentes, no caso ora em consideração, o fumus boni iuris e o periculum in mora, seja determinado em caráter cautelar, até que o Tribunal decida sobre o mérito da questão, que o Presidente Jair Bolsonaro adote as medidas necessárias para que sejam imediatamente suspensos os bloqueios de recursos para o Ministério da Educação (MEC) , diante da possibilidade de não pagamento dos compromissos assumidos ainda no corrente mês (dezembro/2022) relacionados às despesas de conta de água e luz das universidades federais, bem como ao pagamento de médicos residentes de hospitais federais e de bolsistas da Coordenação de Aperfeiçoamento de Pessoal de Nível Superior (Capes) ; e 
que se encaminhe, com a urgência que o caso requer, cópia da presente representação com a decisão que vier a ser proferida à 1ª Câmara de Coordenação e Revisão do Ministério Público Federal (MPF) , órgão Colegiado que possui atribuições de Coordenação, Integração e Revisão do exercício funcional dos Membros do Ministério Público Federal com relação à educação, para que se avalie as medidas cabíveis na sua esfera de atuação diante do descaso com os direitos difusos e coletivos, especialmente relacionados à educação, diante da ausência recursos financeiros necessários para a continuidade das políticas públicas
EXAME DE ADMISSIBILIDADE
Quanto aos requisitos necessários para que representações sejam conhecidas pelo Tribunal, tem-se, no presente caso, a existência dos pressupostos de legitimidade e qualificação do autor, nos termos do art. 81, inciso I, da LOTCU, e do art. 237, inciso VII, do RITCU.
A competência do Tribunal está devidamente caracterizada, porque se refere aos possíveis reflexos de decisão administrativa que podem afetar a gestão de ente público federal, consoante o disposto no art. 70 da Constituição Federal e o art. 1º da LOTCU.
Ainda, a matéria da representação está revestida de interesse público, em razão de tratar de possíveis efeitos lesivos ao funcionamento de órgãos públicos e das Instituições Federais de Ensino, que podem causar prejuízos ao ensino, à extensão, à pesquisa científica, à pós-graduação e ao atendimento médico-hospitalar. 
A representação atende aos requisitos de clareza e objetividade, estando conforme com o art. 237, parágrafo único, c/c o art. 235, do RITCU.
Por fim, embora não esteja acompanhada de outros indícios materiais além das peças 2 e 3, o teor dos fatos narrados na representação é de conhecimento público, posto que vem sendo amplamente tratado pelos meios de comunicação.
Assim, conclui-se que a representação examinada se encontra acompanhada dos requisitos de admissibilidade de que tratam o art. 103, § 1º, da Resolução TCU 259/2014, expostos nos itens acima, motivo pelo qual esta Subunidade Técnica proporá o conhecimento de tal peça.
EXAME SUMÁRIO
Quanto ao exame sumário exigido pelo art. 106 da Resolução TCU 259/2012, considera-se que os elementos risco e relevância estão presentes, já que, em análise preliminar, haveria possibilidade de impacto nas áreas de ensino, extensão, pesquisa científica, pós-graduação e atendimento médico-hospitalar, ações e programas públicos executados pelas 110 IFEs, pela CAPES e pelos hospitais universitários.
Como tem sido noticiado na imprensa e publicado na internet, as instituições públicas vêm relatando os possíveis riscos advindos da decisão do MEC/M. Economia, podendo citar-se a nota da Associação Nacional dos Dirigentes das Instituições Federais de Ensino Superior (ANDIFES, grifos inseridos) :
Governo volta a bloquear recursos de universidades federais
Postado em 5 de dezembro de 2022
O governo federal voltou a bloquear R$ 344 milhões em recursos das universidades federais, seis horas após o Ministério da Educação (MEC) liberar o uso da verba. Em 28 de novembro, durante o jogo da seleção brasileira, o governo federal informou bloqueio de R$ 1,4 bilhão na Educação, sendo que deste valor, R$ 344 milhões seriam retirados das contas das universidades.
No dia 1º de dezembro, após manifestação da Andifes e de diferentes entidades da educação contra o corte, o MEC informou que restituiria os limites de empenho dos recursos, o que, na prática, significava reestabelecer os valores para que as universidades pudessem empenhar (gastar) para o pagamento de compromissos já assumidos, como contas de água, luz, segurança e contratos terceirizados.
Poucas horas após o MEC restituir os limites de empenho, na noite do dia 1º de dezembro, o governo federal,   por meio do Decreto 11.269 voltou a bloquear os recursos das universidades, e o MEC informou aos órgãos vinculados à pasta que o governo "zerou o limite de pagamento das despesas discricionárias do Ministério da Educação previsto para o mês de dezembro".
O bloqueio ocorre em um período no qual as universidades já enfrentavam grandes dificuldades para o pagamento de compromissos assumidos, devido à retirada de R$ 438 milhões realizada em junho deste ano.
"De maneira inacreditável, as universidades e os institutos federais viram acontecer uma reviravolta na questão do bloqueio de seus recursos. De um lado o Ministério da Educação restituiu os limites dos nossos gastos, de outro, o Ministério da Economia simplesmente retirou os recursos. É uma situação absolutamente inédita, e nos deixa sem recursos e sem possiblidade de honrar os gastos das universidades, inclusive bolsas, conta de luz e água, coleta de lixo, e nossos terceirizados", afirmou em vídeo publicado nesta sexta-feira, 2 de dezembro, o presidente da Andifes, reitor Ricardo Marcelo Fonseca (UFPR) .
A atual retirada financeira alcançou, inclusive, empenhos que já tinham sido feitos. "A máquina pública precisa continuar girando, e as universidades precisam manter seus compromissos. Estamos na esperança e no diálogo para que esta situação seja revertida, por sua imensa gravidade, o mais breve possível", ressaltou o presidente da Andifes.
Por sua vez, o Conselho Nacional das Instituições da Rede Federal de Educação Profissional, Científica e Tecnológica (CONIF) publicou o seguinte (grifos inseridos) :
MEC realiza congelamento das contas das instituições da Rede Federal
O Conselho Nacional das Instituições da Rede Federal de Educação Profissional, Científica e Tecnológica (Conif) vem mais uma vez a público demonstrar sua indignação acerca de como vem sendo tratado o orçamento das instituições da Rede Federal. O descaso e a desordem do Governo Federal em relação às contas públicas traduzem o sentimento das nossas unidades que, desde segunda-feira (28/11) , têm sofrido com bloqueios orçamentários.
Inicialmente, a restrição era da ordem de R$122 milhões nos valores empenho das instituições. O valor bloqueado agora sobe para R$ 208 milhões, o equivalente a 8,16% da LOA de 2022. Somado ao corte de R$ 184 milhões realizado em junho, as instituições já contabilizam um prejuízo de R$ 392 milhões entre bloqueios e cancelamentos.
Vale esclarecer que, na data de ontem (1/12) , três fatos ocorreram em menos de 12 horas: o governo anunciou o desbloqueio dos limites de empenho e orientou as gestões a empenharem o que fossem possível; entretanto, no período da tarde, os limites do chamado Financeiro, foram zerados (tal fato impede o pagamento das despesas das unidades) . À noite, a Rede Federal foi surpreendida com mais uma ação: o bloqueio total do orçamento discricionário, ou seja, o congelamento dos valores que seriam utilizados para o pagamento das despesas não-obrigatórias.
A situação é extremamente grave. As contas das instituições estão zeradas. Nesta quinta-feira (1º/12) , o governo ampliou o prazo para empenho das despesas já executadas ou com vencimento até o final do ano corrente para 31 de dezembro, exceto para as despesas discricionárias, que possuem um limite de empenho até 15/12. No entanto, essa medida somente será efetiva se ocorrer o descongelamento dos valores retidos nos caixas das instituições. Muitas, inclusive, encontram-se "no vermelho", dada as condições críticas impostas pelo Ministérios da Educação (MEC) e da Economia (ME) .
No apagar das luzes no ano de 2022, a Rede Federal corre o risco de calote, em função da inépcia do Governo Federal em cumprir a Lei de Responsabilidade Fiscal, empurrando para suas autarquias o não-pagamento das despesas devidas.
O impacto será sentido amplamente em todas as áreas das instituições, contudo, o maior prejudicado continuará sendo o estudante que, inclusive, não receberá seu auxílio estudantil. Diante de um contexto orçamentário crítico, o Conif tem atuado junto à sociedade civil e ao Congresso Nacional, principalmente junto à Comissão de Educação da Câmara Federal, para a reversão de tal situação. Adicionalmente, o Conselho tem somado forças com outras entidades, na tentativa de solucionar esse impasse orçamentário.
O Conif reforça seu pleito para que uma atitude urgente seja tomada por parte do MEC e ME em prol do restabelecimento imediato dos limites orçamentários, para que as instituições possam findar o ano honrando com os compromissos financeiros assumidos, sob pena de implicações até judiciais, que poderão afetar a o funcionamento das instituições e a continuidade de suas atividades educacionais.    
Brasília, 02 de dezembro de 2022
A CAPES assim se pronunciou (grifos inseridos) :
Restrições orçamentárias e financeiras impostas à CAPES
À comunidade acadêmica, aos alunos e aos pesquisadores vinculados à CAPES
Publicado em 06/12/2022 18h09 Atualizado em 06/12/2022 18h27
A CAPES recentemente sofreu dois contingenciamentos impostos pelo Ministério da Economia, o que a obrigou a tomar imediatamente medidas internas de priorização, adotando como premissa a necessidade urgente de assegurar o pagamento integral de todas as bolsas e auxílios, de modo que nenhuma das consequências dessas restrições viesse a ser suportada pelos alunos e pesquisadores vinculados à Fundação. 
Não obstante, mesmo após solucionados os problemas acima, a CAPES foi surpreendida com a edição do Decreto n° 11.269, de 30 de novembro de 2022, que zerou por completo a autorização para desembolsos financeiros durante o mês de dezembro (Anexo II) , impondo idêntica restrição a praticamente todos os Ministérios e entidades federais. 
Isso retirou da CAPES a capacidade de desembolso de todo e qualquer valor - ainda que previamente empenhado - o que a impedirá de honrar os compromissos por ela assumidos, desde a manutenção administrativa da entidade até o pagamento das mais de 200 mil bolsas, cujo depósito deveria ocorrer até amanhã, dia 7 de dezembro. 
Diante desse cenário, a CAPES cobrou das autoridades competentes a imediata desobstrução dos recursos financeiros essenciais para o desempenho regular de suas funções, sem o que a entidade e seus bolsistas já começam a sofrer severa asfixia. 
As providências solicitadas se impõem não apenas para assegurar a regularidade do funcionamento institucional da CAPES, mas, principalmente, para conferir tratamento digno à ciência e a seus pesquisadores. 
A CAPES seguirá seus esforços para restabelecer os pagamentos devidos a seus bolsistas tão logo obtenha a supressão dos obstáculos acima referidos.
No que diz respeito ao critério da materialidade dos recursos, tem-se como presente este requisito, considerando os valores envolvidos.   
EXAME TÉCNICO	
Antes de adentrar-se no exame da presente situação concreta, cabe rememorar a existência de outros dois recentes processos que foram apreciados pelo Tribunal e que tratam do denominado bloqueio (ou contingenciamento, corte ou limitação de empenho) de recursos orçamentários das IFEs.
Do processo TC Processo 009.197/2019-2
No processo TC Processo 009.197/2019-2 foi analisada Representação formulada por parlamentares acerca de possíveis violações a dispositivos legais referente à decisão do então Ministro da Educação em proceder ao corte orçamentário em Universidades federais.
Embora naquele caso o cerne da questão era o possível desvio de finalidade nos contingenciamentos, o que foi afastado, é pertinente retomar alguns aspectos do processo, em especial o trecho abaixo (peça 19 daqueles autos, grifos inseridos) :
21.	Nada obstante, sob o ponto de vista das políticas públicas, é preciso rememorar que, como consta no art. 205 da Constituição Federal de 1988, a educação é um direito de todos e dever do Estado e da família, devendo ser "promovida e incentivada com a colaboração da sociedade, visando ao pleno desenvolvimento da pessoa, seu preparo para o exercício da cidadania e sua qualificação para o trabalho".
22.	Ainda, a CRFB previu, no art. 211, § 1º, que "a União [...] financiará as instituições de ensino públicas federais". No mesmo sentido, a Lei 9.394/1996 (Lei de Diretrizes e Bases da educação nacional - LDB) , em seu art. 55, estipulou que "caberá à União assegurar, anualmente, em seu Orçamento Geral, recursos suficientes para manutenção e desenvolvimento das instituições de educação superior por ela mantidas".
23.	São com os recursos que lhes são destinados no orçamento que as Universidades, e Institutos Federais, podem empreender ações em ensino, pesquisa e extensão, com atuação nas mais diversas frentes, desde o atendimento em saúde, por meio dos Hospitais Universitários e clínicas, no desenvolvimento econômico, na inovação tecnológica, na agropecuária, na prevenção de desastres, no esporte, na cultura, nas ciências sociais, na formação de professores e muitas outras.   
24.	Restrições orçamentárias podem afetar sobremaneira o financiamento em ciência, tecnologia e inovação, considerando que as instituições federais de ensino respondem por boa parte da produção científica no Brasil (fonte: relatório Research in Brazil, divulgado pela Capes, disponível em https://www.capes.gov.br/images/stories/download/diversos/17012018-CAPES-InCitesReport-Final.pdf, acesso em 27/6/2019) .
25.	Nesse sentido, cortes de recursos podem resultar em prejuízos irreparáveis ao futuro do Brasil, já que o desenvolvimento tecnológico de ponta exige estrutura e insumos de excelência, devendo ser avaliado o custo estratégico da tomada de decisão.  
26.	Como exemplo das atividades realizadas pelas IFES, poder-se-ia citar reportagem de O Globo de 12/5/2019 que refere projetos inovadores, desenvolvidos por universidades federais e que poderiam mudar a saúde e a vida dos brasileiros (fonte: https://oglobo.globo.com/sociedade/projetos-desenvolvidos-em-universidades-federais-podem-mudar-saude-a-vida-dos-brasileiros-23660254,   acesso em 27/6/2019) , dos quais citam-se: Desenvolvimento de equipamento que proporciona a cicatrização de pé diabético (UnB) ; Censor para diagnóstico da doença de Alzheimer (UFSCar) ; Coleta de dados de trabalho infantil (UFAL) ; Monitoramento de bacias hidrográficas (UFSM) ; Carro Autônomo Inteligente (UFES) ; Corrente elétrica em crianças com microcefalia (UFPB) ; e Selênio para tratar tuberculose (Unir) . 
27.	Quanto aos resultados da gestão, indicadores de desempenho e valores públicos entregues pelas Universidades, cabe consignar que o TCU passou a requerer que o Relatório de Gestão dos órgãos e entidades fosse apresentado na forma de relato integrado, mais transparente, mais objetivo e focado em resultados e aspectos relevantes.
28.	Assim, informações como objetivos estratégicos, resultados acadêmicos (graduação e pós-graduação) , produção em pesquisa e inovação, programas de extensão, indicadores de assistência estudantil, gestão administrativa, e outros aspectos, podem ser consultadas no sistema do TCU que disponibiliza os Relatórios de Gestão (https://contas.tcu.gov.br/econtasWeb/web/externo/listarRelatoriosGestao.xhtml) .
29.	Também, por pertinente, cabe rememorar que as instituições em questão são avaliadas, auditadas e monitoradas por diversas instâncias e órgãos de controle, internos (Conselhos Universitários, Unidades de Auditoria Interna, Corregedorias, Ouvidorias, Procuradorias Federais junto às Instituições Federais de Ensino Superior/AGU, Comissões de Ética, Comitês de Governança, Riscos e Controles Internos) e externos (TCU, CGU, Ministério Público, MEC/SESU) .
30.	Ainda, especificamente quanto aos resultados de suas atividades finalísticas, são realizadas avaliações e acompanhamentos por parte da CAPES, do INEP e do CNPq, bem como, em termos de qualidade acadêmica, existem diferentes estudos e classificações realizadas por diferentes entidades.
31.	Por exemplo, no Ranking Universitário 2018 elaborado pelo Jornal Folha de São Paulo, das 20 melhores universidades, 14 são federais (fonte: http://ruf.folha.uol.com.br/2018/ranking-de-universidades/, acesso em 27/6/2019) . 
32.	Das 36 instituições brasileiras que entraram em um dos mais conceituados rankings educacionais do mundo, publicado pela Times Higher Education, 23 são universidades federais (fonte: revista Exame digital, https://exame.abril.com.br/carreira/36-universidades-do-brasil-entraram-no-maior-ranking-educacional-do-mundo/, acesso em 27/6/2019) . 
33.	Também levando em conta o Índice Geral de Cursos Avaliados da Instituição (IGC, http://portal.inep.gov.br/indice-geral-de-cursos-igc-) , que é um indicador de qualidade que avalia as Instituições de Educação Superior, realizado anualmente pelo Instituto Nacional de Estudos e Pesquisas Educacionais Anísio Teixeira (Inep/MEC) , as universidades federais se sobressaem: das 20 melhores no IGC contínuo, 16 são públicas federais. 
34.	Todo esse contexto demonstra que, embora legítimo e fundamentado em razões fiscais, o contingenciamento de recursos para a educação superior deve ser precedido de estudos técnicos minuciosos e ponderações que levem em conta os possíveis impactos negativos nas atividades das IFES, o que pode ter sérias implicações nas diferentes áreas de autuação das entidades, destacando-se a contribuição para o desenvolvimento social e econômico, a produção de conhecimento e a formação cultural, científica e profissional.
35.	Cabe ainda rememorar a Visão institucional do MEC, expresso no seu Relatório de Gestão de 2018: "ser reconhecido como uma 'instituição que garante o direito à educação e à igualdade de condições de aprendizado e desenvolvimento, contribuindo para a superação das desigualdades sociais e regionais'".
36.	 No mesmo documento, consta como sendo uma das cadeias de Valor do MEC, quanto à educação superior,  "promover a expansão e funcionamento adequado das Instituições de Ensino", o que se alinha com a competência prevista no Decreto 9.665/2019, no seu art. 21, inciso XIII, que estabelece que lhe cabe, por meio da Secretaria de Educação Superior (SESU) , "coordenar o desenvolvimento e fortalecimento da rede de instituições públicas federais de educação superior e buscar a adequada disponibilidade orçamentária e financeira para a sua efetiva manutenção e expansão".
37.	Tem-se, portanto, Visão, Cadeia de Valor e atribuição legal indicando ser necessário que o MEC, mesmo sob a ótica da autonomia institucional das Universidades (como referido no parágrafo 16 desta instrução) , comprometa-se em avaliar, propor e implementar medidas para o funcionamento, desenvolvimento e fortalecimento adequado das instituições que lhe são vinculadas.
38.	Ou seja, mesmo que o contingenciamento seja legítimo e necessário do ponto de vista fiscal, cabe ao Ministério, considerando seu papel institucional para a educação brasileira, atuar para minimizar os prejuízos operacionais inerentes às situações de dificuldades fiscais. 
39.	Desta forma, ao distribuir o contingenciamento do Ministério entre seus programas e entidades vinculadas é preciso utilizar critérios técnicos e transparentes, entendendo-se que é necessário recomendar ao MEC que, ao realizar ajustes fiscais, como contingenciamento ou descontingeciamento, divulgue notas técnicas que explicitem de forma clara as motivações e critérios adotados para a tomada de decisão.
40.	Cabe, por fim, rememorar que no Plano Nacional de Educação (PNE) há metas que podem ser diretamente impactadas pelas restrições orçamentárias impostas às IFES, relativamente à Educação Profissional (meta 11) e Superior (metas 12 e 13) .
Após instruções por esta SecexEducação e pela Secretaria de Macroavaliação Governamental (SEMAG) , o Tribunal proferiu o Acórdão 420/2020-TCU-Plenário, ministro-relator André Luís de Carvalho, expedindo a seguinte recomendação (grifos inseridos) :
 (iv) recomendar, nos termos do art. 250, III, do RITCU, que, diante do eventual contingenciamento ou da futura liberação desse contingenciamento de valores entre os seus programas e entidades vinculadas, o Ministério da Educação elabore os prévios estudos e adote a adequada estratégia de comunicação com a divulgação de notas técnicas tendente a explicitar, de forma clara, as motivações e os critérios para a tomada de decisão, garantindo a desejável previsibilidade e o tempestivo planejamento das ações necessárias para os recursos públicos serem melhor administrados com a máxima eficiência e a minimização dos eventuais óbices inerentes às situações de dificuldades fiscais; e
O comando vem sendo monitorado nos autos e o MEC recentemente apresentou documentação (peças 70-92 do TC Processo 009.197/2019-2) demonstrando que, na sua esfera de atribuições, vem mantendo interlocuções com as IFEs quando de situações de contingenciamentos.
Nota da Andifes, publicada em 5/10/2022, comprova a atenção e respeito que o Ministério vem dando às IFEs e à recomendação do Tribunal:
Na tarde de ontem, fomos chamados pelo Secretário da Educação Superior, Wagner Vilas Boas de Souza, para reunião, juntamente com o secretário adjunto da SESu, Eduardo Salgado, e, na manhã dessa quarta-feira, a diretoria executiva da Andifes e sua secretaria executiva ouviram o seguinte detalhamento deste contingenciamento:
- Que na data de ontem (04/10) o MEC foi comunicado pelo Ministério da Economia destas "limitações de empenho" e que imediatamente tomou a iniciativa de marcar esta reunião com a Andifes;
Do processo TC Processo 021.588/2022-8
No processo TC Processo 021.588/2022-8 examinou-se Representação formulada por Senador da República acerca do corte orçamentário ("limitação de empenho") em Universidades federais materializado mediante o Decreto 11.216/2022, que alterou anexos do Decreto 10.961/2022, já alterado anteriormente pelos Decretos 11.019, de 30/3/2022, 11.086, de 30/5/2022, e 11.154/2022, de 29/7/2022.
Como consta na instrução de peça 15 daqueles autos,  "a retenção equivale a R$ 2,4 bilhões, o montante representa 11,4% da dotação atual de despesas discricionárias do órgão e de suas unidades vinculadas".
Em 7/10/2022, dois dias depois do envio da mensagem Comunica SIAFI nº 2022-1041568, o MEC publicou uma nota de esclarecimento, nestes termos (grifos inseridos) :
O Ministério da Educação (MEC) informa que serão restabelecidos os limites de empenho das universidades, dos institutos federais e da Coordenação de Aperfeiçoamento de Pessoal de Nível Superior (Capes) . A mudança será publicada em breve no Diário Oficial da União (DOU) .
O entendimento ocorreu após um diálogo com o Ministério da Economia, que se mostrou sensível às demandas de gestores e reitores. A medida foi tomada respeitando o equilíbrio das contas públicas, uma prioridade para o país.
É importante destacar que a limitação temporária de empenhos não impactaria as universidades e os institutos, uma vez que o MEC mantém a comunicação aberta com todos os profissionais da área da Educação para fortalecer o ensino superior do país.
De fato, em edição especial do Diário Oficial da União do mesmo dia, foi publicada a Portaria-SETO 8.919/2022, que alterou, mediante antecipação, o limite até novembro das despesas discricionárias do MEC (peça 7) , no total de R$ 665 milhões.
Na sequência, foi emitida pela SPO/MEC a mensagem Comunica SIAFI nº 2022/1061197, tratando da recomposição do limite de movimentação e empenho RP 2, no qual constou o seguinte (peça 8, grifos inseridos) :
Informamos que foram disponibilizados os limites de movimentação e empenho (RP 2) considerando a publicação da Portaria SETO/ME Nº 8.919, de 07 de outubro de 2022, que altera, mediante antecipação, o limite até novembro constante do Anexo I do Decreto nº 10.961, de 11 de fevereiro de 2022.
Desse modo, destacamos a recomposição dos limites previamente estornados no dia 04 de outubro de 2022.
Nesse contexto, avaliou-se que havia a perda do objeto do TC Processo 021.588/2022-8, eis que a possível "ilegalidade no corte no orçamento feito na educação pelo Governo Federal" foi corrigida poucos dias depois.
Além disso, considera-se pertinente consignar que na instrução de peça 15 do citado TC Processo 021.588/2022-8 foram descritos aspectos acerca da relevância das 110 IFEs para o ensino, pesquisa, extensão, inovação, desenvolvimento social e nacional. 
Na mesma instrução também se abordou os possíveis impactos das restrições orçamentárias, cabendo mencionar o trecho abaixo:
79. Como se sabe, o não pagamento de energia e água, por exemplo, pode implicar em multas e, em situações extremas, no corte no fornecimento, o que causaria prejuízos graves, inclusive com possíveis paralisações, às atividades acadêmicas e administrativas das IFEs.
80. Quanto aos serviços terceirizados, causa apreensão a possibilidade de que empresas e principalmente os trabalhadores possam ser afetados pelo não pagamento dos contratos, gerando insegurança ante possíveis diminuições dos postos de trabalho e eventuais rescisões.
Aqueles autos foram apreciados pelo Acórdão 9382/2022-TCU-Primeira Câmara, que conheceu da representação formulada pelo Senador e a considerou prejudicada por perda de objeto, encaminhando-se cópia da deliberação e da instrução da unidade técnica ao representante, ao Ministério da Educação, à Junta de Execução Orçamentária, por meio do Ministério da Economia, às 110 Instituições Federais de Ensino e à Secretaria de Macroavaliação Governamental (SEMAG) .
Da redução do limite de pagamentos
Diferentemente da situação fática examinada nas duas representações antes citadas, o ponto fulcral deste processo não é propriamente o corte, bloqueio ou contingenciamento (limitação de empenho) , mas sim a "redução do limite de pagamentos das despesas discricionárias" das instituições, que atinge as suas "disponibilidades financeiras".
Veja-se que na mensagem Comunica SIAFI nº 2022/3095354 assim constou (peça 7, grifos inseridos) :
Enviado em: 01/12/2022 às 19:36
Órgãos destinatários: 26000 MINISTERIO DA EDUCACAO e órgãos subordinados
Informamos que, com a publicação do Decreto nº 11.269, de 30 de novembro de 2022 (em edição extra do Diário Oficial da União do dia 30/11/2022) , foram alterados os anexos do Decreto nº 10.961, de 11 de fevereiro de 2022 - Decreto de Programação Orçamentária e Financeira (DPOF) , que por sua vez dispõe sobre a programação orçamentária e financeira e estabelece o cronograma de execução mensal de desembolso do Poder Executivo federal para o exercício de 2022.
Dentre outras providências, o novo Decreto zerou o limite de pagamentos das despesas discricionárias (Anexo II do DPOF) do Ministério da Educação - MEC previsto para o mês de dezembro.
Com isso, as unidades vinculadas ao MEC somente podem efetuar pagamentos com os recursos que já possuem em suas disponibilidades financeiras.
Além disso, não será possível a esta Setorial Financeira/MEC, efetuar novas liberações de recursos para as despesas discricionárias durante o mês de dezembro.
Por oportuno, esclarecemos que o Decreto se aplica a todo o Poder Executivo Federal e não só ao MEC.
Cabe ressaltar que o MEC já havia solicitado ao Ministério da Economia, nos meses de outubro e novembro, a ampliação do limite de pagamento das despesas discricionárias da Pasta, por meio dos Ofícios nº 118/2022/DP3/GAB/SE/SE-MEC, de 14/10/2022 (SEI-MEC 3620193) , 133/2022/DP3/GAB/SE/SE-MEC, de 17/11/2022 (SEI-MEC 3672930) e 1876/2022/CGA/SE/SE-MEC, de 25/11/2022. Porém, tais solicitações não foram atendidas.
Considerando a publicação do novo Decreto, hoje, 1º/12/2022, o MEC fez nova solicitação de ampliação do limite de pagamentos das despesas discricionárias junto ao Ministério da Economia, por meio do Ofício nº 143/2022/DP3/GAB/SE/SE-MEC (SEI-MEC 3699853) .
Atenciosamente,
Setorial Financeira do MEC
O Decreto 11.269/2022, no que ora interessa, estabeleceu a alteração do Anexo II do Decreto 10.961/2022, já anteriormente alterado por diversas vezes. Sua última alteração tinha sido dada pelo Decreto 11.216/2022.
Comparando-se o Anexo II atualmente vigente com a sua última alteração (Decreto 11.216/2022) , tem-se os seguintes montantes:
	Anexo II - Valores autorizados para pagamento relativos às dotações constantes da lei orçamentária de 2022 e aos restos a pagar das fontes especificadas

	Órgãos/Unidades Orçamentárias
	Valores a partir das alterações dadas pelo Decreto 11.216/2022 (R$ mil) 
	Valores a partir das alterações dadas pelo Decreto 11.269/2022 (R$ mil) 

		Até nov.
	Até dez.
	Até nov.
	Até dez.

	26000 - Ministério da Educação
	14.667.872
	15.751.487
	14.568.271
	14.568.271

Assim, todo o MEC foi impactado com a redução dos "valores autorizados para pagamento" em mais de R$ 1 bilhão, eis que o montante previsto para o mês de dezembro de 2022 (R$ 14, 5 bi) era o mesmo de novembro - na redação original do Decreto 10.961/2022 estavam previstos R$ 20,1 bilhões.
Assim, as entidades vinculadas ao MEC "zeraram" seus recursos financeiros no SIAFI e não podem sequer fazer os pagamentos (emissão de Ordem Bancária) das suas despesas rotineiras, como contas de energia elétrica e água.
Como se sabe, qualquer atraso no pagamento dessas despesas resulta na imposição, mesmo a órgãos públicos, de multas e correções monetárias, onerando ainda mais o orçamento federal.
Importante destacar que muitos processos já se encontravam em trâmites internos (ateste de serviços prestados, consulta a certidões negativas, etc) para o devido pagamento. Todavia, a retirada dos recursos financeiros aumentará diariamente a "fila" das pendências, demandando, de toda forma, disponibilização dos montantes, seja neste exercício, seja em 2023 (na forma de Restos a Pagar) .
Mais relevante em termos de políticas públicas de educação, ciência, tecnologia, pesquisa e inovação, é o não pagamento de bolsas e auxílios a estudantes e pesquisadores. Como é notório, a maior parte da pesquisa brasileira é realizada no âmbito das instituições de ensino públicas. 
O não pagamento dos valores devidos àqueles que estão atuando nas instituições pode afetar gravemente o resultado de suas atividades, além de aumentar o desânimo e descrédito quanto ao futuro da ciência brasileira - sem falar nos impactos individuais que podem atingir a vida pessoal dos bolsistas. 
Ao que vem sendo publicado na imprensa e foi mencionado pelo MPTCU, apenas da CAPES seriam mais de 100 mil bolsistas afetados, dentre mestrandos, doutorandos e pós-doutorandos, dos quais exige-se dedicação exclusiva.
Da mesma forma, a atuação dos médicos residentes dos hospitais universitários, que prestam serviços essenciais ao bem comum, pode ser prejudicada, pois há notícias na imprensa indicando que o MEC "não conseguirá pagar os 14 mil residentes médicos em dezembro", cujo valor seria de R$ 65 milhões.
Também é preciso mencionar que caso o não repasse financeiro persista, haverá graves prejuízo aos pagamentos de auxílios para estudantes em situação de vulnerabilidade, beneficiários da assistência estudantil prevista no Programa Nacional de Assistência Estudantil (PNAES) .
O PNAES apoia a permanência de estudantes de baixa renda matriculados em cursos de graduação presencial das IFEs, viabilizando a igualdade de oportunidades e a melhoria do desempenho acadêmico, visando à sua diplomação em período mais próximo possível do recomendado para conclusão do curso de graduação. 
São discentes muitas vezes originários do interior do país e que dependem dos auxílios do PNAES para manterem-se em IFE de localidade diversa, diminuindo o risco de evasão e, por consequência, a otimização dos recursos públicos alocados no ensino superior.
Não menos relevante e com alto impacto social, merecendo atenção e medidas resolutivas, é a possibilidade de que as entidades públicas deixem de pagar empresas contratadas, notadamente as prestadoras de serviços com alocação de mão de obra (v.g., limpeza, vigilância, manutenção, etc) .
O popularmente conhecido "calote" pode causar transtornos não só às empresas, mas também aos milhares de trabalhadores terceirizados. 
É inequívoco que a posição do trabalhador é frágil nas relações contratuais da Administração Pública com empresas terceirizadas. Em muitos casos, as contratadas são sancionadas por querelas administrativas ou recebem seus pagamentos em atraso e constantemente são os seus empregados que são os maiores prejudicados, tendo atrasos nos seus salários ou até mesmo deixando de adimplir com as verbas trabalhistas e rescisórias.
Em época de Natal, final de ano e férias, o Tribunal deve, ainda que atuando de forma técnica, atentar-se com sensibilidade à situação.
Dito isto, a par do que vem sendo divulgado pela imprensa, registra-se que não foi possível avaliar as razões fáticas e legais para que o limite de pagamentos fosse "zerado", como mencionado no Comunica SIAFI nº 2022/3095354 (peça 7) .
Veja-se que os recursos necessários para pagamento das despesas já teriam sido devidamente empenhados e, em muitos casos, liquidados. Ou seja, já há direito líquido e certo dos credores (bolsistas, concessionárias de serviços públicos, médicos residentes, empresas prestadoras de serviços) para o recebimento dos valores.
Os 100 mil bolsistas da CAPES e os 14 mil médicos residentes, por exemplo, atuaram/atuam nas suas atividades legitimamente "contratadas" pelo serviço público, sendo devido, portanto, o pagamento da contraprestação. 
Quanto à problemática, é notório que há uma "dificuldade crescente para o custeio da administração pública federal e para os investimentos necessários, em decorrência da redução do espaço orçamentário disponível para as despesas discricionárias" (item 9.1.1 do Acórdão 2183/2022-TCU-Plenário, relator Aroldo Cedraz) . 
Mediante estudos, em especial os consignados em Relatórios de Avaliação de Receitas e Despesas Primárias (bimestrais) e Relatórios de avaliação do cumprimento das metas fiscais (quadrimestrais) , o Ministério da Economia dá cumprimento ao art. 9º da Lei Complementar 101/2000 (Lei de Responsabilidade Fiscal - LRF) e ao art. 62 da Lei 14.194/2021 (Lei de Diretrizes Orçamentárias para 2022 - LDO) , que assim estabelecem:
LRF:
Art. 9º Se verificado, ao final de um bimestre, que a realização da receita poderá não comportar o cumprimento das metas de resultado primário ou nominal estabelecidas no Anexo de Metas Fiscais, os Poderes e o Ministério Público promoverão, por ato próprio e nos montantes necessários, nos trinta dias subsequentes, limitação de empenho e movimentação financeira, segundo os critérios fixados pela lei de diretrizes orçamentárias.
LDO 2022
Art. 62. Se for necessário efetuar a limitação de empenho e movimentação financeira de que trata o art. 9º da Lei Complementar nº 101, de 2000 - Lei de Responsabilidade Fiscal, o Poder Executivo federal apurará o montante necessário e informará a cada órgão orçamentário dos Poderes Legislativo e Judiciário, do Ministério Público da União e à Defensoria Pública da União, até o vigésimo segundo dia após o encerramento do bimestre, observado o disposto no § 4º.
Os últimos relatórios publicados (Relatório de avaliação do cumprimento das metas fiscais: 2º Quadrimestre de 2022; e Relatório de avaliação de receitas e despesas primárias, 5º bimestre) foram juntados às peças 8-9.
No "Relatório de avaliação de receitas e despesas primárias, 5º bimestre" consta o seguinte (peça 9, p. 4, grifos inseridos) :
6. Em obediência aos normativos supracitados, neste relatório são apresentados os parâmetros macroeconômicos que serviram de base para as projeções e as memórias de cálculo das novas estimativas de receitas e das despesas primárias de execução obrigatória. Essas projeções indicam a possibilidade de ampliação dos limites de empenho e movimentação financeira de todos os Poderes, MPU e DPU no montante de R$ 243.295,3 milhões.
7. Entretanto, com vista a respeitar também os limites individualizados para as despesas com impacto primário da União, estabelecidos pela Emenda Constitucional nº 95, de 15 de dezembro de 2016, e pela Emenda Constitucional nº 113, de 8 de dezembro de 2021, e dada a necessidade de se respeitar a regra fiscal mais restritiva no momento, não será realizada a ampliação no montante indicado, uma vez que a projeção atual das despesas primárias submetidas aos limites da EC 95 e da EC 113 supera em R$ 12.591,4 milhões o Teto de Gastos estabelecido para 2022, sendo que, se confirmada essa projeção, até o final do exercício, haveria um excesso, no Poder Executivo, de R$ 15.380,0 milhões, e um espaço nos demais Poderes, MPU e DPU, de R$ 2.788,6 milhões.
Como se sabe, os relatórios antes citados são examinados e deliberados pela Junta de Execução Orçamentária (JEO) , órgão de assessoramento direto ao Presidente da República na condução da política fiscal do Governo federal, com vistas ao equilíbrio da gestão dos recursos públicos, à redução de incertezas no ambiente econômico e à sustentabilidade intertemporal do endividamento público (Decreto 9.884/2019) . Compete à Secretaria de Orçamento Federal da Secretaria Especial de Fazenda do Ministério da Economia exercer a função de Secretaria-Executiva da Junta.
Em âmbito interno do MEC, o assunto é deliberado por seu Comitê de Governança para a Gestão Orçamentária e Financeira (CGGOF) , a quem compete (Portaria-MEC 879/2021) , dentre outras atribuições: acompanhar a evolução dos valores empoçados no Ministério da Educação, assim como propor medidas para redução dos valores; redefinir prioridades para a alocação de recursos, quando da ocorrência de fatos supervenientes que venham a provocar impactos sobre o orçamento do Ministério da Educação; decidir sobre os cancelamentos orçamentários, quando propostos pelo Ministério da Economia e pela Junta de Execução Orçamentária, que impactarem o orçamento do Ministério da Educação; deliberar acerca de demais itens de planejamento, orçamento e finanças.
Apesar de vasta pesquisa, não se conseguiu identificar claramente as razões fáticas e jurídicas que fundamentaram o esgotamento dos recursos financeiros em exame.
Apesar de o Decreto 9.884/2019, em seu art. 2º, § 2º, inciso II, prever que a JEO deve "lavrar as atas das reuniões, que informarão o local e a data de sua realização, os nomes dos membros e dos convidados presentes, o resumo dos assuntos apresentados, os debates ocorridos e as deliberações tomadas" e a Lei de Acesso à Informação (LAI - Lei 12.527/2011) estabelecer a transparência dos atos como regra, não se localizou nenhuma ata, parecer, relatório ou outro documento tratando do assunto e que pudesse esclarecer os fundamentos para as medidas.
É pertinente mencionar que na mensagem Comunica SIAFI 2022/3095354 (peça 7) , emitida pela Subsecretaria de Planejamento e Orçamento do MEC (SPO) é referido que  "o MEC já havia solicitado ao Ministério da Economia, nos meses de outubro e novembro, a ampliação do limite de pagamento das despesas discricionárias da Pasta, por meio dos Ofícios nº 118/2022/DP3/GAB/SE/SE-MEC, de 14/10/2022 (SEI-MEC 3620193) , 133/2022/DP3/GAB/SE/SE-MEC, de 17/11/2022 (SEI-MEC 3672930) e 1876/2022/CGA/SE/SE-MEC, de 25/11/2022. Porém, tais solicitações não foram atendidas" e que em "1º/12/2022, o MEC fez nova solicitação de ampliação do limite de pagamentos das despesas discricionárias junto ao Ministério da Economia, por meio do Ofício nº 143/2022/DP3/GAB/SE/SE-MEC (SEI-MEC 3699853) ".
Um aspecto importante em relação à presente abordagem é que a retirada das disponibilidades financeiras não parece, em exame preliminar, ter relação com o limite do teto de gastos imposto pela Emenda Constitucional 95/2016.
Isto porque as despesas (contratos, energia elétrica, água, bolsas, auxílios, etc) que deixar-se-ão de serem pagas no presente exercício, obrigatoriamente serão pagas em 2023. 
Assim, de todo modo, os montantes em questão se vincularão (ou deveriam se vincular) ao teto do exercício em que foram empenhados e liquidados, criando uma espécie de "bola de neve", insolúvel e cada vez maior.
Inclusive, poder-se-ia aventar que a limitação financeira atual pode ter sido parcialmente reflexo de pagamentos efetuados neste ano de 2022 mediante restos a pagar de exercícios anteriores.
Nos termos da EC 95/2016, o referencial do orçamento anual é definido pelas despesas pagas e restos a pagar do exercício anterior, corrigidas pela variação do Índice Nacional de Preços ao Consumidor Amplo (IPCA) . 
Assim, mediante esta metodologia tem-se a definição orçamentária de cada exercício. Definido o orçamento, os órgãos empenham os montantes conforme os limites previstos.
No presente caso, as despesas foram empenhadas e, no geral, liquidadas, resultando em obrigações financeiras do governo que não podem mais ser afastadas, inclusive sob risco de caracterizarem ilícitos cíveis e penais.
Dada à complexidade da questão, ao final será proposto dar conhecimento destes autos à Secretaria de Macroavaliação Governamental (SEMAG) , para eventual apresentação de subsídios.
Quanto à possibilidade de solução da problemática, recente notícia indica que o ministro da Casa Civil, Deputado Ciro Nogueira, teria se reunido com a ANDIFES para tratar do assunto (grifos inseridos) :
Andifes se reúne com ministro da Casa Civil para avaliar saídas para bloqueio de orçamento das universidades federais
O presidente da Andifes, reitor Ricardo Marcelo Fonseca (UFPR) , e o vice-presidente, reitor Evandro Soares (UFMT) , reuniram-se com o ministro da Casa Civil, Ciro Nogueira (PP-PI) , nesta quarta-feira (7) , com o objetivo de buscar alternativas para a grave situação orçamentária das universidades federais após novo bloqueio de recursos realizado pelo governo federal em 1º de dezembro.  
O reitor Ricardo Marcelo expôs ao ministro a gravidade da situação enfrentada pelas universidades desde os cortes realizados em junho, agravados pelo último bloqueio realizado no final de novembro.  
Ciro Nogueira destacou que surgiu "uma luz no fim do túnel", com a possibilidade de obtenção de recursos após uma decisão do Tribunal de Contas da União (TCU) na tarde desta quarta-feira (7) , autorizando a abertura de crédito extraordinário ao governo para cobrir o pagamento do Benefício de Prestação Continuada, do seguro-desemprego e de despesas judiciais, entre outros gastos.
Segundo o presidente da Andifes, o ministro destacou que ainda não há definição de quanto de crédito extraordinário será aberto e quais pagamentos serão realizados com este crédito, mas que está sensível à situação das universidades. "Foi mencionada pelo ministro Ciro Nogueira também a possibilidade de recursos para as universidades, ainda este ano, dentro do orçamento da chamada PEC da Transição", afirmou Ricardo Marcelo, acrescentando que "a Andifes vai se manter em permanente articulação com o governo e parlamentares com o objetivo de reverter os bloqueios de recursos que estão inviabilizando o fim de ano de toda a rede de universidades federais".
De fato, na sessão plenária de 7/12/2022 o Tribunal deliberou sobre consulta (TC Processo 030.471/2022-2, ministro-relator Antônio Anastasia, Acórdão ainda indisponível) formulada pelo Poder Executivo federal sobre a abertura de créditos extraordinários. 
Na mesma data, a chamada "PEC da Transição", que libera R$ 145 bilhões para o novo governo, foi aprovada pelo Senado Federal.
Nesse quadro, para melhor compreensão dos fatos e tomada de decisão pelo ministro-relator e do colegiado do TCU, crê-se como necessário realizar diligências à JEO/ME e ao MEC, de modo a obter informações e documentos (ata de reuniões, acesso aos processos eletrônicos, eventuais respostas do ME aos ofícios do MEC, tratativas em andamento) relacionados ao assunto.
Somente com os novos elementos será possível apurar os fatos, sugerir encaminhamentos e, se for o caso, propor "penalização dos responsáveis", como mencionado pelo MPTCU (peça 1, p. 6) .
Da liberação de recursos ao final do exercício
Um aspecto importante na presente situação e que foi objeto de anteriores preocupações por parte das IFEs, é quanto à possibilidade de que os recursos financeiros venham a ser disponibilizados somente nos últimos dias do ano.
Por exemplo, quando de contingenciamentos orçamentários o reitor da UFPR e presidente da Andifes mencionou que:
Contingenciamentos existem todos os anos e em todos os governos, isso é muito comum na execução orçamentária. O que não é comum é termos um decreto de contingenciamento nessa fase do ano. Quando acontece já no final do ano, já de plenas dificuldades para as universidades, isso causa um caos.
De fato, a liberação incerta e/ou imprevista de recursos relevantes próximo ao final do ano causa dificuldades operacionais e afeta o adequado planejamento e execução das atividades das instituições.
Sobre esse aspecto, é relevante citar o trecho constante do Acórdão 5949/2016-TCU-Segunda Câmara, no Voto do ministro-revisor Raimundo Carreiro, que, embora se refira a contratações de fundações de apoio, é pertinente a estes autos (grifos inseridos) :
5.	Nos diversos precedentes deste Tribunal sobre a matéria, esta Corte declarou a ilegalidade dos atos praticados, mas reconheceu que a prática decorria do fato de os Ministérios da Educação, do Planejamento e da Ciência e Tecnologia efetuarem parcela significativa dos repasses dos recursos financeiros apenas no final dos exercícios, caracterizando assim circunstância alheia à vontade dessas instituições, mas que afetava direta e profundamente o funcionamento das universidades, no que diz respeito à execução de diversos e importantes projetos e atividades.
Sobre o mesmo assunto, o ministro-relator Aroldo Cedraz assim se expressou no Acórdão 918/2008-TCU-Plenário (grifos inseridos) :
17. Reconheço que se trata de um cenário difícil e que não pode perdurar. A liberação de recursos apenas no final do exercício, em prazos que não viabilizam sua adequada utilização nas finalidades previstas, termina por comprometer os projetos e o próprio funcionamento da universidade.
18. Compreendo a angústia dos gestores que, confrontados com tal panorama, tentam encontrar alternativas que viabilizem a preservação dos recursos, bem como a continuidade e a melhoria das atividades das instituições que administram. Isso, entretanto, não autoriza a utilização de subterfúgios como o detectado no caso em foco.
19. Note-se, aliás, que a frequência com que problemas semelhantes têm sido detectados por esta Corte em quase todas as instituições federais de ensino é alarmante e demonstra que se trata de uma questão generalizada. Por tal razão, é necessária a adoção de providências em um nível mais alto do que o da administração das universidades e centros federais de educação tecnológica, cujos gestores não podem continuar a arcar sozinhos com as consequências de uma falha estrutural do sistema.
20. Destaco, também, que esta foi uma das principais conclusões do "I Fórum sobre as Instituições Federais de Ensino Superior", promovido por este Tribunal, no final de 2007, para estimular a busca de soluções para as graves dificuldades que afligem as universidades públicas brasileiras.
21. Assim, considero importante que cópia da deliberação que vier a ser proferida nesta oportunidade, acompanhada do relatório e do voto que a fundamentam, seja encaminhada aos Ministérios da Educação, da Fazenda e do Planejamento, Orçamento e Gestão e às Comissões Permanentes adequadas do Congresso Nacional, a fim de chamar a atenção para o problema e exortar à adoção de medidas administrativas e legislativas destinadas a assegurar um volume adequado e a liberação tempestiva de recursos orçamentários para as instituições federais de ensino superior.
Como se sabe, nos últimos dias do ano os servidores das IFEs dedicam-se a diversas ações administrativas (inventários, fechamentos contábeis, atividades acadêmicas, etc) que demandam recursos humanos nem sempre disponíveis.
Nesse contexto, é cabível, mediante o envio desta instrução, relembrar esse aspecto ao MEC e ao ME para que, conforme o caso, sejam adotadas as medidas de forma tempestiva a fim de evitar problemas de âmbito administrativo-operacional nos órgãos. 
Da necessidade de solicitar considerações às instituições impactadas
Como se observa, a decisão adotada pelos Órgãos Superiores (ME e MEC) pode impactar fortemente no atingimento dos objetivos estratégicos das entidades (ensino, pesquisa, extensão, pós-graduação, assistência estudantil, etc) , na viabilidade/segurança administrativa (contratos, relação com fornecedores, sanções por atrasos, paralisação de serviços de limpeza, vigilância, etc) , além de potenciais efeitos sociais e econômicos negativos na região de atuação (desemprego, falta de pagamentos de aluguéis por estudantes, paralisação de atendimentos por médicos residentes, etc) .
Diversas entidades publicaram notas mencionando as possíveis consequências (peças ??) .
Para melhor compreensão e convicção, crê-se que devem ser solicitadas manifestações à CAPES, à Diretoria de Desenvolvimento da Educação em Saúde da Secretaria de Educação Superior do Ministério da Educação (DDES/SESU/MEC) e, levando em conta a grande quantidade, para parte das IFEs quanto aos potenciais impactos que a limitação das disponibilidades financeiras pode causar.
Não se tratará propriamente de uma diligência, eis que as respostas não serão obrigatórias, mas sim uma coleta de informações que possam melhor subsidiar a tomada de decisão do Tribunal. 
Do pedido de ciência dos fatos ao MPF
Na peça 1, p. 7, item "c", o MPTCU solicita que se "encaminhe com urgência que o caso requer cópia da presente representação com a decisão que vier a ser proferida à 1ª Câmara de Coordenação e Revisão do Ministério Público Federal (MPF) , órgão Colegiado que possui atribuições de Coordenação, Integração e Revisão do exercício funcional dos Membros do Ministério Público Federal com relação à educação, para que avalie as medidas cabíveis na sua esfera de atuação diante do descaso com os direitos difusos e coletivos, especialmente relacionados à educação, diante da ausência recursos financeiros necessários para a continuidade das políticas públicas".
Avalia-se que não há nenhum óbice para o não atendimento do pleito.
Assim sendo, o pedido será consignado nos encaminhamentos desta instrução, para apreciação pelo ministro-relator ou pelos demais membros do colegiado, sugerindo-se o atendimento do requerido.
Do TC Processo 030.658/2022-5
Menciona-se que concomitantemente ao recebimento desta representação, outro processo foi autuado, sob nº TC Processo 030.658/2022-5, tratando do mesmo tema e também de relatoria do ministro Walton Alencar Rodrigues.
Aquele processo cuida de representação formulada por Senador da República especificamente acerca da "potencial ilegalidade no corte no orçamento feito na educação pelo Governo Federal, com fundamento no Decreto 11.269, de 30 de novembro de 2022, que zerou por completo a autorização para desembolso financeiro durante o mês de dezembro para programas realizados pela Coordenação de Aperfeiçoamento de Nível Superior (CAPES) ". 
Avalia-se que há relação de continência entre os dois feitos, posto que seus objetos de controle são parcialmente comuns e um dos processos (este) é de maior abrangência que o outro (TC Processo 030.658/2022-5) .
Assim sendo, nos termos dos arts. 2º, incisos I, VIII e XXV, e 36 da Resolução-TCU 259/2014, será proposto, naquele processo, o seu apensamento definitivo a estes autos, mencionando-se que ambos serão submetidos à apreciação do ministro-relator de forma concomitante.
Do pedido de medida cautelar
Consoante o art. 276 do Regimento Interno/TCU, temos que o Relator poderá, em caso de urgência, de fundado receio de grave lesão ao Erário, ao interesse público, ou de risco de ineficácia da decisão de mérito, de ofício ou mediante provocação, adotar medida cautelar, determinando a suspensão do procedimento impugnado, até que o Tribunal julgue o mérito da questão. Tal providência deverá ser adotada quando presentes os pressupostos do fumus boni iuris e do periculum in mora.
Analisando os fatos e os elementos apresentados pelo MPTCU, verifica-se que, antes da concessão da cautelar pleiteada, deve ser realizada a oitiva prévia da Junta de Execução Orçamentária, por meio da Secretaria de Orçamento Federal do Ministério da Economia (ME) , e do Ministério da Educação (MEC) , para que apresentem informações imprescindíveis à confirmação da existência dos pressupostos necessários à expedição de medida cautelar, de modo que, como pleiteado na peça 1, p. 7, "sejam imediatamente suspensos os bloqueios de recursos para o Ministério da Educação (MEC) ".
Embora na representação sejam citadas as "despesas de conta de água e luz das universidades federais, bem como ao pagamento de médicos residentes de hospitais federais e de bolsistas da Coordenação de Aperfeiçoamento de Pessoal de Nível Superior (Capes) ", o contexto indica que existem outras obrigações (serviços terceirizados, assistência estudantil, etc) que podem ser abarcadas pela eventual medida cautelar.
Destaca-se que nas últimas horas vem sendo noticiado que parte dos recursos estão sendo liberados, conforme nota publicada pelo MEC na tarde do dia 8/12/2022:
Nota de esclarecimento - Liberação financeira
Publicado em 08/12/2022 17h16
O Ministério da Educação (MEC) informa que, em articulação com órgãos do Governo Federal, Ministério da Economia e Casa Civil garantiu a liberação financeira de R$ 460 milhões para despesas discricionárias de entidades vinculadas à Pasta até terça-feira, 13 de dezembro.
O Órgão ressalta, ainda, que, desse valor, já foram viabilizados R$ 300 milhões para o repasse de recursos às entidades do MEC, destacando-se o pagamento de 100% da bolsa assistência estudantil, bolsas PET, bolsa permanência Prouni, entre outros.
Ainda assim, tendo em vista que não há certeza se a liberação acima mencionada tem o condão de solucionar integralmente a problemática, considera-se pertinente prosseguir com este feito de modo que o Tribunal possa contribuir com o aperfeiçoamento da Administração Pública em benefício da sociedade.
CONCLUSÃO
O documento constante da peça 1 deve ser conhecido como representação, por preencher os requisitos previstos nos arts. 235 e 237 do RI/TCU. 
Acerca das alegadas irregularidades, as análises efetuadas na presente instrução concluíram que é necessário obter-se maiores informações quanto às razões fáticas e jurídicas que deram azo à retirada de recursos financeiros que seriam utilizados no pagamento de despesas já, de forma geral, empenhadas e liquidadas. 
No que tange ao requerimento de medida cautelar, entende-se necessária a realização de oitiva prévia da Junta de Execução Orçamentária, por meio da Secretaria de Orçamento Federal do Ministério da Economia (ME) , e do Ministério da Educação (MEC) , para que se confirme a existência dos requisitos do fumus boni iuris e do periculum in mora. 
Além disso, faz-se necessária a realização de diligência para obtenção de documentos e informações que ajudem a elucidar a questão. Ainda, serão solicitadas manifestações às instituições impactadas.
Considerando a urgência do caso, os termos das comunicações ora propostas serão contidos diretamente no corpo dos ofícios a serem encaminhados, com redação a ser amadurecida por este Diretor da SecexEducação após a realização de novas pesquisas sobre os fatos.
De todo modo, os pedidos obedecerão aos princípios da simplificação, legalidade, boa-fé objetiva, cooperação, razoável duração do processo, racionalidade administrativa, efetividade, eficiência e economicidade, que devem orientar os processos de controle externo, solicitando-se o envio de informações e documentos que efetivamente sejam relevantes e úteis para o prosseguimento deste feito.
Como o assunto em exame se relaciona com a execução orçamentária e financeira da União, cabe dar conhecimento dos autos à Secretaria de Macroavaliação Governamental (Semag) , para eventual apresentação de subsídios ou para uso no acompanhamento bimestral que é realizado sobre a execução orçamentária e financeira da União.
PROPOSTA DE ENCAMINHAMENTO
Ante o exposto, submetem-se os autos à consideração superior para envio ao Ministro-relator, propondo:
a)	conhecer da presente representação, satisfeitos os requisitos de admissibilidade previstos nos arts. 235 e 237, inciso VII, do Regimento Interno deste Tribunal c/c o art. 81, inciso I, da Lei 8.443/1992, e o art. 103, § 1º, da Resolução-TCU 259/2014;
b)	deixar de pronunciar-se, por ora, quanto ao pedido de medida cautelar pleiteado pelo Ministério Público junto ao TCU;
c)	determinar, nos termos do art. 276, § 2º, do Regimento Interno/TCU, a oitiva da Junta de Execução Orçamentária, por meio da Secretaria de Orçamento Federal do Ministério da Economia (ME) , e do Ministério da Educação (MEC) , para que, no prazo de até 5 dias úteis, manifestem-se sobre os fatos apontados na representação formulada pelo Ministério Público junto ao TCU e nesta instrução, especialmente quanto aos fundamentos fáticos e jurídicos para que o limite de pagamentos tenha sido "zerado" (Comunica SIAFI nº 2022/1061197) , alertando-os quanto à possibilidade de o Tribunal vir a adotar deliberações sobre a situação, caso não sejam apresentadas manifestações ou estas não sejam acolhidas;
d)	realizar diligência, com fundamento no art. 157 do RI/TCU, à Junta de Execução Orçamentária, por meio da Secretaria de Orçamento Federal do Ministério da Economia (ME) , e ao Ministério da Educação (MEC) , para que, no mesmo prazo de até 5 dias úteis, encaminhem, conforme expediente a ser elaborado pela SecexEducação, documentos e informações necessárias ao esclarecimento dos fatos, em especial as atas da JEO, pareceres, relatórios, respostas aos ofícios do MEC citados no Comunica SIAFI nº 2022/1061197, bem como mediante a disponibilização de link de acesso aos processos eletrônicos, que possam subsidiar a análise destes autos;
e)	autorizar que a SecexEducação solicite considerações à Coordenação de Aperfeiçoamento de Pessoal de Nível Superior (CAPES) , à Diretoria de Desenvolvimento da Educação em Saúde da Secretaria de Educação Superior do Ministério da Educação, e, de forma amostral, a Instituições Federais de Ensino quanto aos potenciais impactos que a limitação das disponibilidades financeiras pode causar em relação aos objetivos estratégicos das entidades (ensino, pesquisa, extensão, pós-graduação, assistência estudantil, etc) , à viabilidade/segurança administrativa (contratos, relação com fornecedores, sanções por atrasos, paralisação de serviços de limpeza, vigilância, etc) e, conforme o caso, efeitos sociais e econômicos na região de atuação;
f)	encaminhar cópia da peça 1 e da presente instrução às instituições que serão chamadas para apresentarem informações e considerações, a fim de subsidiar as manifestações a serem requeridas;
g)	encaminhar, a pedido do Ministério Público junto ao TCU, cópia da representação de peça 1, desta instrução e da decisão que vier a ser proferida à 1ª Câmara de Coordenação e Revisão do Ministério Público Federal (MPF) , para que avalie as medidas cabíveis na sua esfera de atuação;
h)	dar ciência do teor deste processo à Secretaria de Macroavaliação Governamental (Semag) , para eventual apresentação de subsídios ou para uso no acompanhamento bimestral que é realizado sobre a execução orçamentária e financeira da União.

não há

Não atuou.

REPRESENTAÇÃO COM PEDIDO DE MEDIDA CAUTELAR. BLOQUEIO DE RECURSOS PARA O MINISTÉRIO DA EDUCAÇÃO. DECRETO 11.269/2022. LIBERAÇÃO DOS RECURSOS APÓS NEGOCIAÇÕES. CONHECIMENTO. PERDA DE OBJETO. CIÊNCIA À UNIDADE ESPECIALIZADA.

REPRESENTAÇÃO (REPR)

Secretaria de Controle Externo da Educação, da Cultura e do Desporto (SecexEduc).

Trata-se de representação formulada pelo Subprocurador-Geral Lucas Rocha Furtado, do Ministério Público junto ao Tribunal de Contas da União (MPTCU) , com pedido de medida cautelar, para apurar possíveis irregularidades noticiadas sobre corte de recursos para o Ministério da Educação (MEC) pagar médicos residentes de hospitais federais, bolsistas da Coordenação de Aperfeiçoamento de Pessoal de Nível Superior (CAPES) , bem como para as Universidades Federais pagarem contas de luz e água no mês de dezembro do corrente exercício.
	O representante aponta ilegalidades na redução dos limites de pagamento do Ministério da Educação, praticada mediante o Decreto 11.269/2022, de 30/11/2022, e requer a adoção de medida cautelar para que o Presidente da República suspenda os bloqueios de recursos.
	A Secretaria de Controle Externo da Educação (SecexEducação) propôs conhecer da representação e realizar oitiva prévia da Junta de Execução Orçamentária, do Ministério da Economia (ME) e do Ministério da Educação (MEC) quanto às razões fáticas e jurídicas que fundamentaram os bloqueios financeiros para pagamento de despesas empenhadas e liquidadas. 
	A representação preenche os requisitos de admissibilidade constantes do art. 235 do RI/TCU e art. 103, § 1º da Resolução-TCU 259/2014 e pode ser conhecida. 
	Concluo pela perda de objeto do pedido cautelar, pois parte do bloqueio de recursos promovido pelo Decreto 11.269/2022, de 30/11/2022, após mobilização das universidades federais e negociações do Ministério da Educação com o Ministério da Economia e Casa Civil, foi revertida, conforme nota do MEC publicada em 8/12/2022.
	A Pasta informou liberação de R$ 460 milhões para as suas unidades até 13/12/2022, o que permitiria o pagamento das despesas apontadas pelo representante. 
	Notícias veiculadas após a publicação da nota apontam a efetiva liberação dos recursos. A Universidade Federal de Uberlândia, por exemplo, noticiou, em 12/12, o pagamento de bolsistas e auxílios estudantis.     
	Considerando, contudo, os recorrentes cortes de recursos e os problemas que deles decorrem, especialmente nos últimos meses do exercício, acolho a proposta da unidade técnica de dar conhecimento dos fatos à Secretaria de Macroavaliação Governamental (Semag) para subsidiar as fiscalizações pertinentes.
	Feitas essas considerações, voto para que o Tribunal adote a minuta de acórdão que submeto ao Colegiado.
TCU, Sala das Sessões, em 24 de janeiro de 2023. 
WALTON ALENCAR RODRIGUES 
Relator